臺灣高等法院刑事判決　　　　　　　 100年度上易字第1944號
上　訴　人　臺灣新竹地方法院檢察署檢察官
被　　　告　馮煥照
上列上訴人因被告被訴竊盜案件，不服臺灣新竹地方法院99年度
易字第30號，中華民國100 年7 月15日第一審判決（起訴案號：
臺灣新竹地方法院檢察署98年度偵字第5887、6929號），提起上
訴，本院判決如下：
    主  文
上訴駁回。
    理  由
一、公訴意旨略以：被告馮煥照係煥昇企業有限公司（下稱煥昇
    公司）實際負責人，明知其自民國95年11月1 日起以煥昇公
    司名義向北新針織股份有限公司（下稱北新公司）承租北新
    公司所有、坐落在新竹縣新豐鄉○○段614 地號土地（下稱
    614 地號土地），係用於放置煥昇公司向新竹縣瓦斯管理處
    承包施作之「新豐鄉綠景莊園輸配氣管新設工程」（下稱綠
    景莊園輸配氣管工程）所需物料及砂石，竟基於意圖為自己
    不法所有之單一包括犯意，利用施作綠景莊園輸配氣管工程
    之機會，趁北新公司及614 地號土地開發管理人富廣開發股
    份有限公司（下稱富廣公司）不注意之際，於95年11月1 日
    至98年5 月29日間之不詳時日，在緊鄰綠景莊園之614 地號
    土地上，盜挖不詳數量之砂石，並以碎石機將砂石加工為碎
    石級配料，嗣委託不知情之永安強有限公司（下稱永安強公
    司）負責人葉傳忠（另經不起訴處分）雇用不知情之證人張
    振國、彭寶鋆、林棋忠、劉鑑波、陳禮鑫（上5 人均另經不
    起訴處分）等人分別擔任駕駛卡車、拖車或挖土機司機之工
    作，於98年5 月30日、98年6 月9 日，將被告馮煥照所竊取
    並已加工完成之碎石級配料共約2000立方米，載運至新竹縣
    湖口鄉○○段75、76、77地號土地上堆置，以作為煥昇公司
    承包其他工程之用。嗣又以補充理由書（99年度蒞字第2227
    號）補充更正如下：被告馮煥照係煥昇企業有限公司（下稱
    煥昇公司）之實際負責人，基於意圖為自己不法所有之單一
    包括犯意，利用施作綠景莊園輸配氣管工程之機會，趁新竹
    縣新豐鄉○○段614 地號土地（下稱614 地號土地）所有人
    北新針織股份有限公司（下稱北新公司）及開發管理人富廣
    開發股份有限公司不注意之際，接續於98年1 月間某日起至
    98年5 月29日，在614 地號土地上盜挖數量約為3142.6立方
    公尺之砂石，並以回填混雜水泥、柏油等建築廢棄物及一般
    廢棄物砂土之方式，將上開挖掘之土地整平。被告將614 地
    號土地之砂石挖出後，以碎石機將上開砂石及其另行購買之
    砂石，混合加工為碎石級配料後，載運至新竹縣湖口鄉○○
    段75、76、77地號土地上堆置，以作為煥昇公司承包其他工
    程之用。因認被告涉犯刑法第320 條第1 項之竊盜罪嫌。
二、按犯罪事實應依證據認定之，無證據不得認定犯罪事實；又
    不能證明被告犯罪者，應諭知無罪之判決，刑事訴訟法第15
    4 條第2 項、第301 條第1 項分別定有明文；且認定不利於
    被告之事實，須依積極證據，苟積極證據不足為不利於被告
    事實之認定時，即應為有利於被告之認定，更不必有何有利
    之證據（最高法院30年度上字第816 號判例意旨參照）；認
    定犯罪事實所憑之證據，雖不以直接證據為限，間接證據亦
    包括在內；然而無論直接或間接證據，其為訴訟上之證明，
    須於通常一般之人均不致有所懷疑，而得確信其為真實之程
    度者，始得據為有罪之認定，倘其證明尚未達到此一程度，
    而有合理之懷疑存在時，基於無罪推定之原則，即應為無罪
    之判決（最高法院76年度台上字第4986號判例要旨參照）。
    又按刑法竊盜罪，係以意圖為自己或第三人不法之所有，而
    竊取他人之財物為要件，被告主觀上如未具備不法所有之意
    圖，即難遽以該罪相繩。
三、公訴人認被告馮煥照涉犯竊盜罪嫌，無非係以：(一)被告馮煥
    照於警詢及偵查中不利於己之供述。(二)證人葉傳忠於警詢及
    檢察官偵查中之證述。(三)證人張振國、彭寶鋆、林棋忠、劉
    鑑波、陳禮鑫於警詢及偵查中之證述。(四)證人李秀英即北新
    公司員工於警詢及偵查中之證述。(五)證人曾國瑞即富廣公司
    董事長特助於警詢及偵查中之證述。(六)證人田良桂即綠景莊
    園警衛於警詢及本署檢察官偵查中之證述。(七)證人王德堂即
    綠景莊園警衛於警詢中之證述。(八)證人吳炳煌即新竹縣瓦斯
    管理處工務課工程員於警詢及檢察官偵查中之證述。(九)警方
    查證報告2 份、新竹縣政府建設處會勘紀錄（含會勘現場照
    片26張）、新豐鄉公所稽查工作紀錄表、新竹縣山坡地違規
    使用案件現場會勘紀錄表、扣押筆錄、檢察官履勘現場筆錄
    （含履勘現場照片16張）各1 份、警方於98年5 月30日蒐證
    載運土石之車輛照片18張。(十)土地租賃合約書、614 地號地
    籍圖謄本、土地登記第二類謄本、空照圖、新竹縣瓦斯管理
    處工程合約各1 份。(十一)98年7 月24日新豐鄉公所在614 地號
    土地遭開挖現場稽查人員，即任職新豐鄉清潔隊隊長之證人
    鄭國雄、98年8 月11日新竹縣新湖地政事務所在614 地號土
    地遭開挖現場稽查人員，即當時任職新竹縣地政事務所技佐
    之證人尤鴻武筆錄等，為其主要論據。
四、訊據被告固坦認有於前揭時間承包上開綠景莊園輸配氣管工
    程，並承租上開614 地號土地用以堆放相關機具及砂石，並
    曾有在該地號土地挖洞及運送土石前往新竹縣湖口鄉○○段
    75、76、77地號土地上堆置行為，惟堅決否認有何竊盜犯行
    ，辯稱：我租用614 號地號之土地，就是為了要堆放綠景莊
    園輸配氣管工程挖出來的砂石，我確實有在該土地上挖洞，
    但只是挖一個小洞，目的是為了要處理碎石級配料，因為綠
    景莊園瓦斯配管工程的合約約定回填的要是碎石級配料，綠
    景莊園輸配氣管工程雖然在96年底就完工，但是因為綠景莊
    園輸配氣管工程所挖出的土石沒有地方堆放，所以就繼續付
    租金租用該土地，那些土石也有打成級配，後來因為我在湖
    口有另一個向新竹縣瓦斯管理處承攬的王爺壟瓦斯管線工程
    ，就把那些土石運到另外承租的湖口鄉○○段地號75、76、
    77號土地堆放，而且北新管理處的李秀英也多次致電要我將
    該614 地號上堆放之土石清運復原，至於勘驗現場開挖的地
    方所夾雜之柏油、水泥塊，有可能是處理綠景莊園輸配氣管
    工程碎石級配料時殘餘的，民生廢棄物則可能是工人飲食隨
    意丟棄的，我並無竊盜之行為等語。經查：
  (一)被告馮煥照係煥昇公司實際負責人，自95年11月1 日起以煥
    昇公司名義向北新針織股份有限公司承租北新公司所有，坐
    落在新竹縣新豐鄉○○段614 地號土地，用以放置煥昇公司
    向新竹縣瓦斯管理處承包施作之「新豐鄉綠景莊園輸配氣管
    新設工程」所需物料及砂石，及自上開工程中所挖出之砂石
    ，暨處理碎石級配料作業，並有委託證人即永安強公司負責
    人葉傳忠雇用證人張振國、彭寶鋆、林棋忠、劉鑑波、陳禮
    鑫等人分別擔任駕駛卡車、拖車或挖土機司機之工作，於98
    年5 月30日、98年6 月9 日將煥昇公司已加工完成之碎石級
    配料，載運至新竹縣湖口鄉○○段75、76、77地號土地上堆
    置，作為煥昇公司承包其他工程之用等情，均為被告坦認在
    卷（見98年度偵字第5887號卷〈下稱偵字第5887號卷〉第58
    頁至第59頁，原審99年度易字第30號卷〈下稱原審易字卷〉
    第41頁、第42頁，本院卷第25頁背面），且據證人葉傳忠、
    張振國、彭寶鋆、林棋忠、劉鑑波、陳禮鑫等人於警詢、偵
    查時證述明確（見98年度偵字第6929號卷〈下稱偵字第6929
    號卷〉第19頁至48頁），並有土地建物查詢資料－新竹縣新
    豐鄉○○段0000-0000 地號土地登記第二類謄本（見98年度
    他字第1473號卷〈下稱他字卷〉第3 頁至第5 頁）、新竹縣
    新豐鄉○○段614 地號地籍圖謄本（見他字卷第6 頁）、土
    地租賃合約書（見他字卷第7 頁）、新竹縣瓦斯管理處98年
    8 月19日瓦工字第0980002618號函檢送本處「新豐鄉綠景莊
    園輸配氣管新設工程」工程合約書（見偵字第5887號卷第63
    頁至第149 頁）、房屋租賃契約書（見99年度審易字第20號
    卷〈下稱原審審易卷〉第64頁至第68頁）等資料存卷足憑。
    足見被告上揭自白與事實相符，洵堪採信。
  (二)承上所述，本件應審究者闕為，被告是否確有公訴意旨所指
    盜取前揭數量之614 地號土地砂石之行為：
  1.公訴意旨雖以證人李秀英、曾國瑞於警詢及偵查中之證述為
    據，並主張用以證明614 地號土地為北新公司所有、北新公
    司與被告經營之煥昇公司簽訂土地租賃合約書及依據合約書
    約定，煥昇公司不得在該土地上開挖或掩埋，及該614 地號
    土地有被盜挖之事實。然北新公司與被告經營之煥昇公司簽
    訂土地租賃合約書及依據合約書約定，煥昇公司不得在該土
    地上開挖或掩埋此部分之事實，有前揭土地建物查詢資料、
    地籍圖謄本、土地租賃合約書等客觀事證附卷足憑，業如前
    述。縱使被告違反渠等間契約所約定關於不得於614 地號土
    地有何開挖行為之條款，尚難遽認被告有何竊取該614 地號
    土地砂石之行為，仍需視被告是否基於意圖為自己不法所有
    之竊盜犯意，而有開挖土石並載運他處之行為。查證人李秀
    英於警詢時證稱：我是在98年1 月時有發現該土地上有約1
    公尺70公分深，2 至3 公尺圓周大之坑洞；遭盜採之地段平
    時都是我在管理及巡視；我不知道遭人挖掘地下物，警方通
    知我才知道，我沒有看到任何人挖掘等語（見偵字第5887號
    卷第15頁、他字卷第1473號卷第9 頁、第10頁）。又新竹縣
    政府建設處人員於98年7 月22日會同新竹縣政府警察局警員
    及證人曾國瑞、李秀英等人前往前揭614 地號土地會勘後，
    會勘意見第一點為：現況已經填平，目視無法判斷是否違反
    土石採取法乙情，亦有該會勘紀錄及照片附卷可參（見偵字
    第5887號卷第19頁至第32頁），基此，堪認該614 地號土地
    於98年7 月時客觀上並無土石短少之情況。另證人曾國瑞固
    於警詢時證稱：曾經於98年4 月底、5 月時，看見該614 地
    號土地上有3 、4 個洞云云，然該614 地號土地既經填平未
    有短少之情況，尚難僅以曾有出現3 、4 個坑洞，遽認為被
    告有何盜取土石之行為。
  2.公訴人雖又以證人尤鴻武、鄭國雄之證述，及新豐鄉公所稽
    查工作紀錄表等作為被告涉犯本件竊盜罪之佐證，且係以新
    竹縣新湖地政事務所所標示之A 區塊（見偵字第6929號卷第
    123 頁）作為認定被告盜取砂石數量之依據。然查：
  (1)新豐鄉公所於98年7 月24日針對前揭614 地號土地稽查內容
    為：民國98年7 月24日上午，新豐鄉公所與山崎派出所、
    北新針織（股）有限公司、煥昇企業有限公司等共同前往新
    豐鄉○○段地號614 號土地開挖稽查，一共開挖4 個點。
    開挖結果：A 點：水泥塊狀（碎狀）建築廢棄物，舖於地面
    。B 點：含有水泥塊狀建築廢棄物，少量柏油建築廢棄物。
    C 點：含有水泥及柏油建築廢棄物（量大）。D 點：挖出一
    般廢棄物（生活廢棄物），2 包垃圾袋。以上A B C D 點
    平均開挖深2 公尺一節，有新豐鄉公所稽查紀錄表1 份及稽
    查照片24張附卷足憑（見偵字第6929號卷第86頁至第96頁、
    第120 頁）。又觀諸新湖地政事務所98年8 月11日土地複丈
    成果圖所標示出A 區塊（紅色實線）之部分，依該成果圖說
    明欄位第2 點所示：紅色實線為依山崎派出所人員指示勘測
    位置，其面積如下列：A 部份使用員興段614 地號土地，其
    面積為1571.30 平方公尺，亦有該複丈成果圖在卷可參（見
    偵字第6929號卷第123 頁）。上情僅能證明新豐鄉公所人員
    曾於上開時間前往614 地號土地稽查、開挖，及新湖地政事
    務所人員於上述時間前往丈量，不及於其他。
  (2)另證人即新豐鄉公所清潔隊隊長鄭國雄於警詢時證稱：98年
    7 月24日我有前往新竹縣新豐鄉○○段614 地號土地進行稽
    查工作，當時沒有實際測量A B C D 4 個點的面積，因為我
    們非主管單位，所以未進一步對現場回填物進行檢測，也沒
    有後續處理等語（見原審易字卷第30頁至第31頁）；於原審
    證稱：稽查當天我們稽查4 個點，長約50公尺，寬30公尺，
    開挖A B C D 4 個點，深度約有2 公尺，該地開挖後有發現
    建築廢棄物，包含柏油及水泥塊，D 點有一般廢棄物就是垃
    圾，除了這4 個點以外，沒有發現開挖痕跡，至於那些廢棄
    物的量與砂石的比例多少無法評估，亦未針對回填物進行檢
    測，D 點開挖2 公尺深，只有發現2 包垃圾袋，其他都是土
    石，A B C 點有夾雜不乾淨土方，但是A B 點廢棄物比較少
    ，C 點量比較大等語在卷（見原審易字卷第62頁至第68頁）
    。依證人鄭國雄之證述，佐以前揭稽查紀錄表觀之，當時稽
    查並未針對該部分土地大規模開挖稽查，僅係開挖4 個點，
    深度約為2 米深，該4 個點中僅C 點含有較大量之廢棄物，
    A B 點係土石混雜有少量廢棄物，D 點則為土石僅含有2 包
    垃圾，復觀諸D 點開挖照片2 張（見偵字第6929號卷第90頁
    下方、91頁上方），所稱2 包垃圾體積甚小，其餘均為土石
    ，堪認至少該經開挖之4 個點中之A B C 點主要成分仍為土
    石。又前揭稽查開挖當時並未就回填物檢測，已據證人鄭國
    雄證述如前，該處土石並未短少，亦如前述。復酌以，證人
    即代表北新公司與被告簽訂614 地號土地租賃契約之李秀英
    於本院審理時證稱：「（縣政府、鄉公所勘查、開挖時，有
    沒有挖出垃圾？）沒有，因為現場是工地，可能有些工人吃
    完便當後亂丟，所以有幾個塑膠袋，但不是大型的廢棄物，
    我也怕他會回填垃圾等語明確（見本院卷第46頁）。經勾核
    上情，自難僅以該處所回填之土石，經開挖4 個點稽查後，
    發現部分含有少量水泥、柏油及2 包垃圾之情狀，即認被告
    有公訴意旨所指竊取前揭614地號土地上土石及回填廢棄物
    之行為。
  (3)證人即新竹縣瓦斯管理處工務課工程員吳炳煌於警詢時證稱
    ：綠景莊園輸配氣管工程所挖掘之土石種類為紅土石摻雜石
    礫，是由包商煥昇公司負責挖掘及搬運，挖掘管溝後放入瓦
    斯管線之前後需填入沙子以保護管線，大約入40公分的深度
    後，再填入碎石級配料，路基整修完成後，再由包商將施工
    材料、廢土及廢棄物清除，並運離施工現場，我們規定不能
    把原土回填，所以不會有原土回填情形等語（見偵字第6929
    號卷第65頁）；於檢察官偵訊時證稱：煥昇公司挖掘出來的
    土要自己載走，我們不會干涉；基本上回填的土是級配，瓦
    斯管理處就不會有意見等語（見偵字第6929號卷第149 頁）
    ，繼於原審證稱：綠景莊園配管工程開挖出土石有包含柏油
    ，主要是柏油比較多，水泥塊多多少少也有，因為路面有加
    工過，要施工切割後再挖等語在卷（見原審易字卷第72頁）
    。且自被告所提出之綠景莊園輸配氣管工程施工現場照片觀
    之（見原審易字卷第60頁、第61頁），其所開挖之處確實有
    部分為柏油路面或舖有水泥，參核證人吳炳煌證述，堪認被
    告所稱其自綠景莊園輸配氣管工程所挖掘之土石係自行處理
    清運，且所回填者除沙子外，需為碎石級配，不能原土回填
    ，則被告辯稱其將綠景莊園輸配氣管工程挖掘土石運回承租
    614 地號土地加工處理成碎石級配，尚非無據。再者，自綠
    景莊園輸配氣管工程所開挖之土石中確實有夾雜水泥塊、柏
    油塊之情況，亦據證人吳炳煌於原審證述明確，業如前述。
    而被告亦坦認其曾在前揭614 地號土地上挖洞乙情，惟辯稱
    係為處理碎石級配料之過程，則被告承租前揭土地既係用以
    堆放、處理自綠景莊園輸配氣管工程所挖掘出來之土石，而
    該土石又夾雜有水泥塊、柏油塊，則其於該土地整地回填時
    ，土石中夾雜水泥塊、柏油塊，亦不無可能。從而，被告辯
    稱開挖之4 點中其中3 點夾雜有柏油、水泥塊之情況，有可
    能是綠景莊園輸配氣管工程所開挖土石中之水泥塊、柏油塊
    乙節，尚不悖於常情。
  3.證人即新竹縣新湖地政事務所技佐尤鴻武於警詢時證稱：98
    年8 月11日我有到新竹縣新豐鄉○○段614 地號土地進行會
    勘工作，當時是警方通知我們到該處進行測量，我到現場發
    現該處四周都是樹木，只有量測之區塊A 有被開挖並重新回
    填沙土之痕跡，所以進行量測，當時沒有測量該區塊開挖回
    填土石之深度，因為量測當時現場並沒有發現開挖過之坑洞
    ，只有回填沙土之痕跡，我不確定A 區塊回填之沙土與該地
    號上其他部分土地之土石是否相同，但是我有發現2 者土石
    顏色不同等語（見原審易字卷第32頁至第33頁），於原審證
    稱：當時竹北警察局來函叫我們去測量，警員帶我們過去指
    個地方叫我們測量，我們去時沒有看到坑洞，但有看到土石
    有色差的範圍，我們就對此不一樣部分進行測量，這塊土地
    比較偏紅色，比較鬆軟，當時沒有就土地深度進行量測，我
    們也沒有進行土石檢測等語在卷（見原審易字卷第68頁至第
    71頁）。衡情，土石經過翻動、開挖後再整平，其色澤、質
    地及鬆軟度雖會與相同但未經翻動之土石有異，然該614 地
    號土地砂石既未經明確檢測，自難僅憑目測上顏色有所差異
    ，逕謂該土石已非原本之土石，復依此推論被告已將原在該
    處之土石盜取並運至他處，而以品質較差之土石回填之佐證
    。況本件前揭複丈成果圖中A 區塊標示之依據，亦僅係證人
    尤鴻武以目視土石色澤有差異之範圍內所為之標示，惟土石
    倘經翻動色澤、質地即可能有異，業如前述。而本件證人尤
    鴻武進行量測之時間為98年8 月11日，被告已於98年5 月底
    6 月初時已將所堆放之土石載運至他處，而被告所支付租用
    前揭614 地號土地之租金，僅支付至98年5 月31日乙節，亦
    據證人李秀英於警詢時證述在卷（見他字卷第11頁）。再者
    ，依卷內資料，亦無證據資料足證被告於98年6 月初以後仍
    有使用前揭614 地號土地或有何開挖行為，參以前揭614 地
    號土地曾於98年7 月24日曾因上開稽查作業進行開挖，98年
    8 月3 日上午11時另有會勘並由怪手進行開挖乙節，亦有新
    竹縣山坡地違規使用案件現場會勘紀錄表附卷可參（見偵字
    第6929號卷第121 頁、第122 頁），證人李秀英亦於原審陳
    稱：被告將機器移走時，還有一個小洞，那是警方通知我的
    時候，約一米一深，直徑約90公分，因為所留下的洞不是很
    大，我們整地時就填平了，整地完後現場土石並未減少等語
    （見原審易字卷第41頁），足見該614 地號土地於警方通知
    北新公司時，曾經北新公司將該地號土地整地填平，則該所
    謂土石有色差之範圍，是否均為被告所造成？究係如何造成
    ？是否有可能係因相關稽查、整地或他人所為之因素造成？
    實非無疑。而公訴意旨所指被告所竊取之砂石數量，經以前
    揭補充理由書特定為3142.60 平方公尺之依據，係以該A 區
    之面積為1571.30 平方公尺，乘以稽查時所開挖之深度2 公
    尺所得出之數據（見原審公訴人99年度蒞字第2227號補充理
    由書，原審易字卷第28頁至第29頁），惟在無法證明該A 區
    之土石已非原處土石，亦無法證明A 區塊土石色差確係被告
    開挖所造成，且稽查時僅開挖四個點並非在此範圍內全面開
    挖，其中3 個點大部分所含亦多為土石等情況下，豈可逕以
    此方法作為認定被告竊取該614 地號土地砂石數量之依據。
  4.公訴意旨雖以證人葉傳忠、張振國、彭寶鋆、林棋忠、劉鑑
    波、陳禮鑫、田良桂、王德堂於警詢及偵查中之證述，及警
    方於98年5 月30日蒐證載運土石之車輛照片18張等作為本件
    之證據。惟觀證人葉傳忠、張振國、彭寶鋆、林棋忠、劉鑑
    波、陳禮鑫等所證述之內容，均僅表示有於98年5 月30日、
    6 月1 日，受被告委託前往前揭614 地號之土地載運碎石級
    配料至新竹縣湖口鄉王爺壟（中美段地號75、76、77號）堆
    置，並以被告身分於檢察官偵訊時證稱：在新豐鄉綠景莊園
    只有運出級配，沒有在那裡挖掘等語（見偵字第6929號卷第
    19頁至第48頁、第153 頁至第159 頁），足徵被告於斯時並
    無於前揭614 地號土地竊取土石之行為甚明。而證人即綠景
    莊園社區保全王德堂於警詢（見偵字第5887號卷第16頁至第
    17頁）、證人即另一綠景莊園社區之保全田良桂於警詢、檢
    察官偵訊時（見偵字第6929號卷第58頁至第61頁、第148 頁
    至第149 頁）所為之證述內容，亦僅關於確有於98年5 月底
    6 月初看見有砂石車自綠景莊園運送出砂石、被告有於該時
    間自614 地號土地運送出砂石等情，然被告對於有於此時點
    將砂石自前揭614 地號土地載運至他處乙節均不爭執，且該
    614 地號土地已經填平回覆平整，並無砂石短少等情，均業
    如前述。則此等證人之證述，僅能證明被告有清運砂石之行
    為，尚難資為被告有本件竊盜犯行認定之依據。另被告固自
    承確有載運2000立方米之土石至前揭湖口鄉王爺壟處堆置，
    惟辯稱：該土石均係承包綠景莊園輸配氣管工程所挖出（見
    偵字第6929號卷第158 頁、第159 頁），被告之原審辯護人
    亦為被告辯稱：被告所堆放在614 地號土地上之砂石來源，
    一個是綠景莊園輸配氣管工程所產生之砂石，一個是另外購
    買的砂石及碎石級配料，因為不能以原土回填等語（見原審
    審易字卷第41頁）。查證人吳炳煌於警詢時證稱：瓦斯管線
    整個工程所挖掘之土石總共為3329立方米等語（見偵字第69
    29號卷第66頁），於偵訊時證稱：煥昇企業公司埋設瓦斯管
    線要自己挖土，挖出來的土石要自己載走，我們不會干涉等
    語（見偵字第6929號卷第149 頁），於原審證稱：我們根據
    設計管溝的長、寬、高計算，綠景莊園配管工程所挖掘土石
    總共3329立方公尺等語（見原審易字卷第71頁）。而被告則
    於原審亦供稱：綠景莊園輸配氣管工程管線的設計是根據實
    方，挖出來以後會變成鬆方，所以體積會多出1.3 倍，再經
    由碎石機碾壓，體積的量會再增加，因為體積膨脹等語（見
    原審易字卷第74頁）。參以，就一般土方工程而言，鬆方是
    指開挖後的土方，因已被翻動，通常體積會較未經翻動前之
    原方膨脹；觀諸卷附之新竹縣瓦斯管理處新豐鄉綠景莊園輸
    配氣管新設工程合約中，新竹縣挖掘道路管理自治條例第13
    條之規定：「....施工中所挖除之土方及原有級配底層，應
    隨即運離，不得堆放管溝邊及道路上，並以細砂與級配料回
    壓填實....」另合約中之估價表亦有相關管溝填砂、回填碎
    石級配料等估價（見卷附之工程合約，即偵字第5887號卷第
    82頁、第115 頁背面）。堪認被告承包綠景莊園輸配氣管工
    程回填之土石，應為另行購得或挖掘自綠景莊園輸配氣管工
    程之砂石再加以處理後之砂石、級配料。綜述，被告所開挖
    之土石以該工程管溝長、寬、高計算，體積既有約3329立方
    公尺，經翻動成為鬆方後體積尚會膨脹，且所開挖之土石不
    得以原土回填，需另回填處理過之級配、砂石。暨酌以證人
    李秀英於本院審理時證稱：我曾有幾次到614 地號土地查看
    ，到了後期我看到那裡有坑洞，深約160 公分至200 公分，
    寬約150 公分，約有3 、4 個坑洞，坑洞旁有堆沙石，所堆
    沙石很多，那3 、4 個坑洞才一點點，不可能挖掘出那麼多
    砂石來堆放等語（見本院卷第45頁正、背面、第46頁背面）
    。經勾稽上情以觀，自不能排除被告所載運至前揭地號土地
    （湖口鄉王爺壟即中美段地號75、76、77號）之土石，即為
    其自綠景莊園輸配氣管工程所開挖之土石，被告所辯非不可
    採，尚難僅以被告確有前揭載運土石至他處之行為，逕認被
    告有何竊取614 地號土地砂石之行為。
  (三)按「當事人、代理人、辯護人或輔佐人聲請調查之證據，法
    院認為不必要者，得以裁定駁回之。」「下列情形，應認為
    不必要：一、不能調查者。....。」刑事訴訟法第163 條之
    2 定有明文。公訴人於聲請本院將現場查扣砂石，送法務部
    調查局鑑定是否從他處運來乙節。查本件並未查扣現場土石
    ，且案發（98年1 月起至98年5 月29日止）距今已2 年有餘
    ，地貌已有變動，且證人即新竹縣新湖地政事務所技佐尤鴻
    武於原審亦證稱：當時沒有就土地深度進行量測，我們也沒
    有進行土石檢測等語，已如前述，本件並無查扣案發當時之
    現場土石，即無從據以送鑑定。揆諸上開說明，公訴人聲請
    此部分之調查證據，即屬不能調查之證據，本院認無必要，
    併此敘明。
  (四)綜上所述，公訴人尚且無法具體指出被告行為時點，所指竊
    取砂石之數量亦僅係以上開臆測計算方式所得之數量，所提
    前揭證據資料，復無法證明回填之砂石是否非原處之砂石，
    且無任何積極證據足認被告有公訴人所指之竊盜犯行，尚難
    僅憑該處回填之砂石夾雜柏油、水泥塊及數量僅2 包之民生
    廢棄物等物，及前揭複丈成果圖中依土石色差為基準所標示
    之A 區塊範圍，逕認被告有何公訴人所指之竊盜犯行。此外
    ，依卷附相關卷證資料，復查無其他積極證據足以證明被告
    有何公訴人所指之竊盜犯行，自屬不能證明被告犯罪，應為
    無罪之諭知。
五、原審以不能證明被告犯罪而為無罪判決之諭知，經核並無不
    合。檢察官上訴意旨略以：(一)被告於614 地號土地所為之客
    觀行為，既足認確實係違反承租契約約定內容而在他人所有
    之土地上擅自開挖土石，且被告復未能就其擅自開挖他人所
    有土地之土石之行為提出合乎常理之說明，當無法僅憑上開
    與常情顯不相符之辯詞，即遽認被告之行為，係出於合法使
    用之目的，而無「為自己不法所有之意圖」。(二)觀諸614 地
    號土地回填後之砂石，除有相當範圍之面積所呈現之土地色
    澤與他處不相同外，亦雜有毫無經濟價值之柏油、水泥塊等
    雜物甚或垃圾，縱形式上事後有作「回填」之舉措，然其實
    際上回填經濟價值不相同之物者，更足以突顯被告將較具經
    濟價值之砂石開挖竊走，而以經濟價值顯較低落之他物回填
    之行為，已涉犯本件起訴之竊盜他人所有土石之行為。(三)就
    原審辯護人為被告辯稱：係另行購買之砂石及碎石級配料之
    說法，除始終未見提出相關購買單據佐證外，就為何相距一
    段距離之他處工地工程所需之碎石級配料，在購買後非直接
    運至前開所述之湖口鄉王爺壟工地，而係多此一舉的先運至
    614 地號土地，復行載運他處乙節，亦未見任何合理之說明
    ，原審據此推論被告承包綠景莊園工程回填之土石，主要應
    為另行採購之砂石、級配料，有未經查證即行率斷之嫌。惟
    查：(一)被告固坦認有在614 地號土地上挖掘1 個坑洞，惟無
    法僅依被告有此行為，即遽認被告有盜取砂石行為。另被告
    於614 地號土地回填之砂石，履勘開挖結果，固摻雜有柏油
    、水泥塊及些許廢棄物乙節，業據原審詳敘何以無法認定被
    告有公訴意旨所指竊盜他人所有土石之行為，均詳如前述。
    上訴意旨再執上開陳詞提起上訴，並未舉出新證據，僅就原
    審法院就證據取捨及證明力之判斷，以及事實有無之認定，
    再為爭執，難認有理由。(二)按認定犯罪事實應依證據，為刑
    事訴訟法所明定，故被告否認犯罪事實所持之辯解，縱屬不
    能成立，仍非有積極證據足以證明其犯罪行為，不能遽為有
    罪之認定（最高法院30年度上字第1831號判例要旨參照）。
    上訴意旨以被告之原審辯護人辯稱：被告另行購買之砂石及
    碎石級配料之說法，除始終未見提出相關購買單據佐證外，
    就為何相距一段距離之他處工地工程所需之碎石級配料，在
    購買後非直接運至前開所述之湖口鄉王爺壟工地，而係多此
    一舉的先運至614 地號土地，復行載運他處乙節，亦未見任
    何合理之說明，原審據此推論被告承包綠景莊園工程回填之
    土石，主要應為另行採購之砂石、級配料，有未經查證即行
    率斷之嫌等語。然查被告之原審辯護人辯稱：被告所堆放在
    614 地號土地上之砂石、級配料來源，一個是綠景莊園輸配
    氣管工程所產生之砂石，一個是另外購買的砂石及碎石級配
    料，因為不能以原土回填等語（見原審審易字卷第41頁）。
    可知其所稱堆放614 地號土地砂石、級配料之來源，有來自
    綠景莊園輸配氣管工程所產生之砂石，另外是購得的砂石及
    碎石級配料，並非單指另外購買之砂石、級配料，上訴意旨
    所稱被告所堆放在614 地號土地上砂石、級配料來源，單指
    自外購得乙節，即有誤會。縱認被告所辯不足採信，仍非有
    積極證據足以證明被告之犯罪行為，不能遽為有罪之認定，
    本件綜核全案卷證，並無積極證據足以證明被告有竊盜犯行
    ，揆諸上開說明，自不能遽為有罪之認定。(三)又檢察官就被
    告犯罪事實應負舉證責任，並指出證明之方法。因此，檢察
    官對於起訴之犯罪事實，應負提出證據及說服之實質舉證責
    任。倘其所提出之證據不足為被告有罪之積極證明，或其指
    出證明之方法無從說服法院以形成被告有罪之心證，基於無
    罪推定之原則，自應為被告無罪判決之諭知（最高法院92年
    度台上字第128 號判例要旨參照）。依修正後同法第163 條
    規定，可知證據調查應以當事人為主，法院為輔僅具補充及
    輔助地位，該條第2 項前段規定，法院為發現真實，「得」
    依職權調查證據，舊規定則係「應」依職權調查證據，則是
    否補充介入調查，成為法院職權裁量事項，非謂負有調查之
    義務，檢察官舉證責任始終存在，倘檢察官未能善盡實質的
    舉證責任，法院以被告犯罪不能證明而為無罪判決時，如檢
    察官僅以法院未作補充介入調查為理由而提起上訴，其上訴
    即非有理。至同條第2 項但書規定，係指自刑事訴訟法責成
    檢察官負擔實質的舉證責任以後，法院發見真實釐清案情之
    查證義務，並非指法院需代檢察官蒐集調查證據，否則對檢
    察官未盡實質舉證責任之案件，竟要求法院接續依職權調查
    不利於被告之證據，豈非形同糾問，殊與修法本旨有違。而
    被告受無罪推定，檢察官舉證責任不因同條第2 項有但書之
    規定，而得以減免，且被告本無自證無罪之義務，姑不論其
    答辯內容是否可採，仍應有積極之證據證明其犯行始可，豈
    有在積極證據全然不足之情況下，要求被告需負就其無罪為
    合理說明之義務。本件檢察官就不利於被告之證據應負實質
    舉證責任，惟其所舉證據均無法使本院對於被告涉嫌公訴人
    所指之犯罪事實形成確信不疑之心證，自應為有利於被告之
    認定。是檢察官上訴認原審以上情認定被告無不法所有之意
    圖，實違論理法則等語，指摘原判決不當，為無理由，應予
    駁回。
據上論斷，應依刑事訴訟法第368 條判決如主文。
本案經檢察官侯寬仁到庭執行職務。
中    華    民    國   100    年    10    月    20    日
                  刑事第四庭  審判長法  官  陳筱珮
                                    法  官  楊貴雄
                                    法  官  邱滋杉
以上正本證明與原本無異。
不得上訴。
                                    書記官  劉貞達
中    華    民    國   100    年    10    月    21    日